ACORDAO-COMPLETO-2346129

ACÓRDÃO 1657/2019 ATA 6/2019 - SEGUNDA CÂMARA

VISTOS, relatados e discutidos estes autos referentes à Tomada de Contas Especial instaurada pelo Ministério do Turismo, tendo como responsável a Sra. Maria Eliete Coutinho Bispo, Prefeita do Município de Montanhas/RN, no período de 2009 a 2012, em decorrência da impugnação das despesas realizadas com os recursos oriundos do Convênio 737.897/2010, o qual tinha por objeto incentivar o turismo mediante apoio à promoção do projeto intitulado de “O Melhor São João do Agreste”, no dia 23/6/2010. 
ACORDAM os Ministros do Tribunal de Contas da União, reunidos em sessão da 2ª Câmara, ante as razões expostas pelo Relator, em:
9.1. com fundamento nos arts. 1º, inciso I, 16, inciso III, alínea c, 19, caput, e 23, inciso III, da Lei 8.443/1992, julgar irregulares as contas da Sra. Maria Eliete Coutinho Bispo e condená-la, na forma indicada, ao pagamento da quantia adiante discriminada, atualizada monetariamente e acrescida dos juros de mora, calculados a partir da data indicada até a data da efetiva quitação, nos termos da legislação em vigor, fixando-lhe o prazo de 15 (quinze) dias, a contar do recebimento da respectiva notificação, para que comprove, perante o Tribunal (art. 214, inciso III, alínea a, do Regimento Interno/TCU) , o recolhimento da dívida ao Tesouro Nacional: 
		Valor (R$) 
	Data 

	100.000,00
	26/11/2010      

9.2. aplicar à Sra. Maria Eliete Coutinho Bispo as seguintes penalidades, nos valores adiante indicados,  fixando-lhe o prazo de 15 (quinze) dias, a contar da notificação, para que comprove, perante o Tribunal, o recolhimento das dívidas aos cofres do Tesouro Nacional (art. 214, inciso III, alínea a, do Regimento Interno/TCU) , atualizadas monetariamente desde a data deste Acórdão até a data do efetivo recolhimento, se forem pagas após o vencimento, na forma da legislação em vigor: 
9.2.1. multa no valor de R$ 16.000,00 (dezesseis mil reais) , com fundamento no art. 57 da Lei 8.443/1992;
9.2.2. multa no valor de R$ 3.500,00 (três mil e quinhentos reais) , com base no art. 58, inciso II, da Lei 8.443/1992; 
9.3. autorizar, caso requerido, nos termos do art. 26 da Lei 8.443/1992, o parcelamento das dívidas  em até 36 (trinta e seis) parcelas mensais e sucessivas, sobre as quais incidirão os correspondentes acréscimos legais (débito: atualização monetária e juros de mora; multa: atualização monetária) , esclarecendo a responsável que a falta de pagamento de qualquer parcela importará no vencimento antecipado do saldo devedor (art. 217, § 2º, inciso II, do RI/TCU) , sem prejuízo das demais medidas legais;   
9.4. autorizar, desde logo, a cobrança judicial das dívidas a que se refere este Acórdão, caso não atendida a notificação, nos termos do art. 28, inciso II, da Lei 8.443/1992;
9.5. remeter cópia deste Acórdão à Procuradoria da República no Estado do Rio Grande do Norte, com fundamento no art. 16, § 3º, da Lei 8.443/1992 c/c o art. 209, § 7º, do RI/TCU.

Tomada de Contas Especial instaurada em decorrência da impugnação das despesas realizadas com os recursos oriundos de convênio, firmado para incentivar o turismo mediante apoio à promoção do evento intitulado O Melhor São João do Agreste, em junho/2010, no município acima referenciado.

Segunda Câmara

Município de Montanhas/RN.

3. Responsável: Maria Eliete Coutinho Bispo (XXX.948.934-XX).

13.1. Ministros presentes: Ana Arraes (Presidente), Augusto Nardes, Aroldo Cedraz e Raimundo Carreiro.
13.2. Ministros-Substitutos presentes: Marcos Bemquerer Costa (Relator) e André Luís de Carvalho.

MARCOS BEMQUERER

Trata-se da Tomada de Contas Especial instaurada pelo Ministério do Turismo, tendo como responsável a Sra. Maria Eliete Coutinho Bispo, Prefeita do Município de Montanhas/RN, no período de 2009 a 2012, em decorrência da impugnação das despesas realizadas com os recursos oriundos do Convênio 737.897/2010 (peça 4) .
2.	O referido ajuste foi celebrado em 14/6/2010 entre os aludidos órgão ministerial e Município, e visava a incentivar o turismo mediante apoio à promoção do projeto intitulado de “O Melhor São João do Agreste”, no dia 23/6/2010. 
3.	A vigência da avença alcançou o período de 23/6/2010 a 30/1/2011 (peça 46) e os recursos para a implementação do projeto foram orçados no total de R$ 105.000,00 (peça 4, p. 7-8) , com a seguinte composição: R$ 100.000,00 à conta do concedente, liberados em parcela única, conforme ordem bancária 2010OB801628, com efetivação do crédito em 26/11/2010 (peça 18, p. 7) , e R$ 5.000,00 de contrapartida do convenente. 
4.	Transcrevo, a seguir e com os ajustes de forma pertinentes, excerto da instrução da peça 67, elaborada no âmbito da Secex/TCE, em que a Auditora Federal de Controle Externo traz o histórico destes autos, a remissão às medidas saneadoras adotadas e a análise da matéria (peça 67) :  
“3. O Convênio tinha por escopo a contratação das bandas Paixão Nordestina, Sirano e Sirino, Edson e Forró Balança Bebê e Forrozão Tá na Cara, para se apresentarem no projeto intitulado ‘O Melhor São João do Agreste’, no dia 23/6/2010, no município de Montanhas/RN, consoante Parecer Técnico 1181/2010 (peça 2, p. 2) . 
4. Em 5/1/2011, pelo Oficio 3/2011-GP, a ex-prefeita, Sra. Maria Eliete Coutinho Bispo, encaminhou a prestação de contas do Convênio Siconv 737897 (peça 7) .
5. Ao analisar a prestação de contas sob o aspecto de execução física, a Nota Técnica de Análise 260/2012 (peça 24) , de 9/4/2012, concluiu por diligência, em razão de o material enviado nãoo servir para constatar a participação das Bandas Sirano e Sirino e Forrozão Paixão Nordestina e, também, pela não divulgação de vídeo institucional do MTUR. Ressaltou que não houve fiscalização in loco.
6. Tanto a Nota Técnica de Análise 415/2012 (peça 29) quanto a Nota Técnica de Análise Financeira 670/2016 (peça 33) concluíram pela desaprovação financeira da prestação de Convênio Siconv 737897/2010. Da Nota Técnica de Análise Financeira 670/2016 (peça 33, p. 2) , extrai-se o excerto a seguir: 
‘ANÁLISE: Todos os itens do Plano de Trabalho referem-se à contratação de atrações musicais. A empresa ANTONIO ANDRE SOBRINHO ME foi contratada por inexigibilidade de licitação para a contratação de todas as atrações musicais do Plano de Trabalho. 
Documentos encaminhados referentes à inexigibilidade: Parecer Jurídico (fls. 127 e 128) ; Publicação do extrato da inexigibilidade no DOU (fl. 130) ; Declarações e cartas de exclusividade (fls. 141 a 145) . 
Quanto à inexigibilidade, a convenente deveria ter contratado diretamente com os artistas ou então com os empresários exclusivos e, ainda, apresentar o contrato de exclusividade registrado em cartório. No caso dos autos a empresa contratada atuou como mera intermediária dos serviços, já que as cartas conferem exclusividade apenas para data e local específicos. Acerca do contrato de exclusividade, o Tribunal de Contas da União, por intermédio do Acórdão 96/2008-TCU-Plenário, já manifestou o seu entendimento, vejamos: 
Quando da contratação de artistas consagrados, enquadrados na hipótese de inexigibilidade prevista no inciso III do art. 25 da Lei nº 8.666, de 1993, por meio de intermediários ou representantes deve ser apresentada cópia do contrato de exclusividade dos artistas com o empresário contratado, registrado em cartório. Deve ser ressaltado que o contrato de exclusividade difere da autorização que confere exclusividade apenas para os dias correspondentes à apresentação dos artistas e que é restrita à localidade do evento. (grifou-se) 
Sendo assim, reprova-se o convênio e solicita-se a devolução total dos recursos repassados.’  
7. Da análise dos autos, verifica-se que foi dada oportunidade de defesa à agente responsabilizada, em obediência aos princípios constitucionais que asseguram o direito ao contraditório e à ampla defesa, tendo em vista as notificações constantes nos peças 25, 27, 30 e 34-35. No entanto, as alegações apresentadas (peças 26 e 31) foram consideradas insuficientes, pelo Tomador de Contas para elidir as irregularidades constatadas. Como também não houve recolhimento do montante devido aos cofres da Fazenda Pública, sua responsabilidade foi mantida (peça 44, p. 3-5) .
8. A inscrição em conta de responsabilidade, no Siafi, foi efetuada conforme a Nota de Sistema 2017NS000024, de 10/3/2017 (peças 40-41) .
9. No Relatório de Tomada de Contas Especial 22/2017 (peça 51) , em que os fatos estão circunstanciados, a responsabilidade pelo dano causado ao erário foi atribuída à Sra. Maria Eliete Coutinho Bispo, ocupante do cargo supramencionado à época da ocorrência dos fatos (peça 43) , em razão da impugnação total de despesas do Convênio em comento. Apurou-se como prejuízo o valor original de R$ 100.000,00.
10. A CGU seguiu o posicionamento do órgão concedente quanto às irregularidades identificadas, ao débito apurado e à responsabilidade, conforme se verifica no Relatório de Auditoria 1058/2017 (peça 52) , no Certificado de Auditoria 1058/2017 (peça 53) bem como no Parecer do Dirigente do Órgão de Controle Interno 1058/2017 (peça 54) . O Ministro de Estado do Turismo pronunciou-se pelo conhecimento das conclusões contidas nos pareceres da CGU, opinando pela irregularidade das contas do responsável indicado (peça 55) .
11. A motivação para a instauração da presente Tomada de Contas Especial foi materializada pela impugnação total de despesas, conforme consignado na Nota Técnica de Análise Financeira 670/2016 (peça 33, p. 2) . Houve aprovação da execução física do convênio, consoante detalhado na Nota Técnica de Reanálise 1095/2012 (peça 32) .
12. Tanto o relatório do tomador de contas, quanto o relatório de auditoria da CGU, amparados pela Nota Técnica de Análise Financeira 670/2016 (peça 33) , do Ministério do Turismo, concluíram pela existência de dano ao erário federal da ordem de R$ 100.000,00, correspondente ao valor integral repassado ao município de Montanhas/RN, em razão da impugnação total das despesas do convênio por conta de irregularidades financeiras. Ressalte-se que não houve fiscalização in loco e a execução técnica foi aprovada com ressalvas (peça 33, p. 2) .
13. Destaca-se nos presentes autos a irregularidade alusiva à contratação direta de artistas e bandas musicais, com base na hipótese de inexigibilidade prevista no art. 25, inciso III, da Lei 8.666/1993, sem a devida comprovação de contrato de representação exclusiva entre artistas e os empresários, pessoas físicas ou jurídicas, que intermediavam o negócio. Inexiste no feito, igualmente, a comprovação do recebimento dos cachês pelos artistas, não restando comprovado na execução financeira do Convênio o nexo de causalidade dos pagamentos efetuados à empresa Antonio André Sobrinho – ME (CNPJ 12.741.062/0001-33; relação de pagamentos efetuados: peça 15 e nota fiscal de peça 21) , podendo ensejar, em consequência, a irregularidade das contas e imputação de débito ao responsável, cabendo a citação da responsável.
14. Verifica-se que houve, também, descumprimento do termo do convênio, que estabelece na Cláusula Terceira - Das Obrigações dos Partícipes, no item II, que compete à convenente (peça 4, p. 7) :
‘oo) apresentar na prestação de contas, quando da contratação de artistas, consagrados, enquadrados na hipótese de inexigibilidade prevista no inciso III do art. 25 da Lei n° 8.666/1993, atualizada, por meio de intermediários ou representantes, cópia do contrato de exclusividade dos artistas com o empresário contratado, registrado em cartório, sob pena de glosa dos valores envolvidos. Ressalta-se que o contrato de exclusividade difere da autorização que confere exclusividade apenas para os dias correspondentes à apresentação dos artistas e que é restrita à localidade do evento, conforme dispõe o Acórdão 96/2008-TCU-Plenário do TCU;
pp) encaminhar ao CONCEDENTE documento comprobatório do efetivo recebimento do cachê por parte dos artistas, e/ou bandas, e/ou grupo, emitido pelo contratante (...) .’
15. De fato, o entendimento do E. TCU é no sentido de que na contratação direta de artistas consagrados, com base na hipótese de inexigibilidade prevista no art. 25, inciso III, da Lei 8.666/1993, por meio de intermediários ou representantes, deve ser apresentada cópia do contrato de exclusividade dos artistas com o empresário contratado, registrado em cartório. O contrato de exclusividade difere da autorização que assegura exclusividade apenas para os dias correspondentes à apresentação dos artistas e que é restrita à localidade do evento, a qual não se presta a fundamentar a inexigibilidade. Assim, a jurisprudência predominante é no sentido de julgar irregulares as contas que contêm esses vícios. 
16. Na instrução antecedente (peça 58) , com fundamento nos arts. 10, § 1º, e 12, incisos I, II e III, da Lei 8.443/1992 c/c o art. 202, incisos I, II e III, do RI/TCU, alvitrou a citação e a audiência da Sra. Maria Eliete Coutinho Bispo (CPF XXX.948.934-XX) , ex-prefeita do município de Montanhas/RN, pela contratação de artistas/bandas por inexigibilidade, via intermediário, sem comprovação da exclusividade, no âmbito do Convênio 737897/2010, concluiu-se pela necessidade de realização de citação, nos termos seguintes:
‘I)  citar a Sra. Maria Eliete Coutinho Bispo (CPF XXX.948.934-XX) , ex-prefeita do município de Montanhas/RN (gestão: 2009-2012) , com fundamento nos arts. 10, § 1º, e 12, incisos I e II, da Lei 8.443/1992 c/c o art. 202, incisos I e II, do RI/TCU, para que, no prazo de quinze dias, apresente alegações de defesa e/ou recolha aos cofres do Tesouro Nacional a quantia abaixo indicada, atualizada monetariamente a partir da respectiva data até o efetivo recolhimento, abatendo-se na oportunidade a quantia eventualmente ressarcida, na forma da legislação em vigor.
	Valor original do débito (R$) 
	Data da ocorrência

	100.000,00
	26/11/2010

Ocorrências: não comprovação da boa e regular aplicação dos recursos federais repassados pelo Ministério do Turismo ao município de Montanhas/RN por meio do Convênio 737897 – Siconv 737897 (peça 4; objeto: apoio à implementação do projeto intitulado ‘O Melhor São João do Agreste’, com vigência estipulada para o período de 23/6/2010 a 30/1/2011) ;
Responsável: Sra. Maria Eliete Coutinho Bispo (CPF XXX.948.934-XX) , ex-prefeita do município de Montanhas/RN (gestão: 2009-2012) , e signatária do termo de convênio;
Condutas:
a) não apresentar os contratos de exclusividade, registrados em cartório, entre a empresa Antonio André Sobrinho – ME (CNPJ 12.741.062/0001-33) e os artistas que se apresentaram no evento, uma vez que as cartas de exclusividade apresentadas contêm declarações de exclusividade de contratação das bandas apenas nas datas dos referidos shows, atuando a contratada, portanto, somente como intermediária, contrariando a Cláusula Terceira – Das Obrigações dos Participes, no item II, subitem ‘oo’ (peça 4, p. 7) e a jurisprudência consolidada do TCU, desde a prolação do Acórdão 96/2008-TCU-Plenário;
b) não apresentar comprovação do recebimento dos cachês pelos artistas, consoante entendimento firmado no Acórdão 1435/2017-TCU-Plenário, destacado na presente instrução e previsto também na Cláusula Terceira – Das Obrigações dos Participes, no item II, subitem ‘pp’ (peça 4, p. 7) ;
Nexo de Causalidade: As condutas descritas impediram o estabelecimento do nexo causal entre as despesas efetuadas com os recursos recebidos por força do Convênio 737897 (peça 4) , que consistiria na efetiva comprovação da realização dos shows e no pagamento às bandas que dever-se-iam apresentar no evento, uma vez que não restou comprovado o recebimento dos cachês pelos artistas, descumprindo-se o art. 63 da Lei 4320/1964, o art. 93, do Decreto Lei 200/1967, e o art. 50, §3º, da Portaria Interministerial 127/2008, e consoante entendimento firmado nos Acórdãos 96/2008 e 1.435/2017, ambos do Plenário, destacado na presente instrução;
Evidências: nota fiscal e transferência bancária (peças 21 e 18, p. 8) ; termo de convênio (peça 4) ; contrato de prestação de serviço (peça 20) ; cartas de exclusividade (peças 22-23) ; e Nota Técnica de Análise Financeira 670/2016 (peça 33) ;
II) realizar a audiência da Sra. Maria Eliete Coutinho Bispo (CPF XXX.948.934-XX) , ex-prefeita do município de Montanhas/RN, na gestão 2009-2012, com fundamento nos arts. 10, § 1º, e 12, incisos I e III, da Lei 8.443/1992 c/c o art. 202, incisos I e III, do RI/TCU, para no prazo de quinze dias, apresentar razões de justificativa quanto às irregularidades detalhadas a seguir:
Ocorrências: Contratação irregular de intermediário entre o ente público e os artistas ou empresários exclusivos, no âmbito dos processos de inexigibilidade de licitação 06/2010 (peça 19) , ocasionada pela utilização indevida de inexigibilidade de licitação, visto que os interpostos apresentaram meras cartas de exclusividade restritas à data e local do evento, e sem registro em cartório, as quais não se caracterizam como contratos de exclusividade válidos para fins de contratação via inexigibilidade de licitação;
Responsável: Sra. Maria Eliete Coutinho Bispo (CPF XXX.948.934-XX) , ex-prefeita do município de Montanhas/RN (gestão 2009-2012) e signatária do termo de convênio;
Condutas: autorizar a abertura e ratificar o resultado do processo de inexigibilidade de licitação 006/2010, e assinar o contrato administrativo (peça 20) com a empresa escolhida nesse procedimento, Antonio André Sobrinho – ME (CNPJ 12.741.062/0001-33) , cujos objetos eram a intermediação de artistas ou bandas para os quais essas sociedades comerciais não possuíam contrato de exclusividade válidos para fins de contratação via inexigibilidade;
Dispositivos violados: Art. 25, inciso III, da Lei 8.666/1993; art. 49 da Portaria Interministerial 127/2008; Convênio 737897/2010, Cláusula Terceira, Item II, alíneas ‘oo’ e ‘pp’; 
Evidências: Autorizações de abertura e ratificações do processo de inexigibilidade de licitação 006/2010 (peça 19) , e assinatura do contrato administrativo (peça 20) com a empresa escolhida nesse procedimento, Antonio André Sobrinho – ME (CNPJ 12.741.062/0001-33) ; termo de convênio (peça 4) ;”
17. Consoante delegação de competência do Exmo. Sr. Ministro Relator, foi determinada a citação e audiência alvitradas (peça 60; 5/7/2018) , pelos expedientes indicados a seguir:
	Ofício
	Peça
	Natureza
	Destinatário
	Data de ciência ou motivo de ausência
	Data da resposta
	Data de fim de prazo de resposta

	0657/2018
	61
	Audiência
	Maria Eliete Coutinho Bispo
	7/8/2018
	 
	22/08/2018

	0656/2018
	63
	Citação
		7/8/2018
	 
	22/08/2018

18. Os avisos de recebimento (AR’s) dos Ofícios 656/2018 e 657/2018, de citação e audiência da Sra. Maria Eliete Coutinho Bispo (CPF: XXX.948.934-XX) , retornaram com ciência em 7/8/2018 (peças 65-66) , embora não tenham sido recebidos de próprio punho pela responsável.
EXAME TÉCNICO
Da validade das notificações 
19. Preliminarmente, cumpre tecer breves considerações sobre a forma como são realizadas as comunicações processuais no TCU. A esse respeito, destacam-se o art. 179 do Regimento Interno/TCU (Resolução/TCU 246, de 30/11/2011) e o art. 4º, inciso III, § 1º, da Resolução/TCU 170, de 30/06/2004, in verbis:
Regimento Interno/TCU
‘Art. 179. A citação, a audiência ou a notificação, bem como a comunicação de diligência e de rejeição de alegações de defesa, farse-ão:
I - mediante ciência da parte, efetivada por servidor designado, por meio eletrônico, fac-símile, telegrama ou qualquer outra forma, desde que fique confirmada inequivocamente a entrega da comunicação ao destinatário;
II - mediante carta registrada, com aviso de recebimento que comprove a entrega no endereço do destinatário;
III - por edital publicado nos órgãos oficiais, quando o seu destinatário não for localizado.’
Resolução/TCU 170/2004
‘Art. 3º As comunicações serão encaminhadas aos seus destinatários por meio de: (NR) (Resolução-TCU nº 235, de 15/09/2010, BTCU 36/2010, DOU de 20/09/2010) 
I - correio eletrônico, fac-símile ou telegrama;
II - servidor designado;
III - carta registrada, com aviso de recebimento;
IV - edital publicado no Diário Oficial da União, quando o seu destinatário não for localizado, nas hipóteses em que seja necessário o exercício de defesa”.
 (...) 
Art. 4º. Consideram-se entregues as comunicações:
I - efetivadas conforme disposto nos incisos I e II do artigo anterior, mediante confirmação da ciência do destinatário;
II - realizadas na forma prevista no inciso III do artigo anterior, com o retorno do aviso de recebimento, entregue comprovadamente no endereço do destinatário;
III - na data de publicação do edital no Diário Oficial da União, quando realizadas na forma prevista no inciso IV do artigo anterior.
§ 1º O endereço do destinatário deverá ser previamente confirmado mediante consulta aos sistemas disponíveis ao Tribunal ou a outros meios de informação, a qual deverá ser juntada ao respectivo processo.’
20. Bem se vê, portanto, que a validade da citação via postal não depende de que o aviso de recebimento seja assinado pelo próprio destinatário da comunicação, o que dispensa, no caso em tela, a entrega do AR em ‘mãos próprias’. A exigência da norma é no sentido de o Tribunal verificar se a correspondência foi entregue no endereço correto, residindo aqui a necessidade de certeza inequívoca. 
21. Não é outra a orientação da jurisprudência do TCU, conforme se verifica dos julgados a seguir transcritos, cujas ementas foram retiradas da ferramenta de pesquisa do TCU denominada ‘Jurisprudência Selecionada’:
‘São válidas as comunicações processuais entregues, mediante carta registrada, no endereço correto do responsável, não havendo necessidade de que o recebimento seja feito por ele próprio (Acórdão 3648/2013-TCU-Segunda Câmara, Relator Ministro José Jorge) ;
‘É prescindível a entrega pessoal das comunicações pelo TCU, razão pela qual não há necessidade de que o aviso de recebimento seja assinado pelo próprio destinatário. Entregandose a correspondência no endereço correto do destinatário, presume-se o recebimento da citação.’ (Acórdão 1019/2008-TCU-Plenário, Relator Ministro Benjamin Zymler) ;
‘As comunicações do TCU, inclusive as citações, deverão ser realizadas mediante Aviso de Recebimento – AR, via Empresa Brasileira de Correios e Telégrafos, bastando para sua validade que se demonstre que a correspondência foi entregue no endereço correto.’ (Acórdão 1526/2007-TCU-Plenário, Relator Ministro Aroldo Cedraz) .
22. A validade do critério de comunicação processual do TCU foi referendada pelo Supremo Tribunal Federal, nos termos do julgamento do MS-AgR 25.816/DF, por meio do qual se afirmou a desnecessidade da ciência pessoal do interessado, entendendo-se suficiente a comprovação da entrega do Aviso de Recebimento – AR no endereço do destinatário:
‘EMENTA: AGRAVO REGIMENTAL. MANDADO DE SEGURANÇA. DESNECESSIDADE DE INTIMAÇÃO PESSOAL DAS DECISÕES DO TRIBUNAL DE CONTAS DA UNIÃO. ART. 179 DO REGIMENTO INTERNO DO TCU. INTIMAÇÃO DO ATO IMPUGNADO POR CARTA REGISTRADA, INICIADO O PRAZO DO ART. 18 DA LEI nº 1.533/51 DA DATA CONSTANTE DO AVISO DE RECEBIMENTO. DECADÊNCIA RECONHECIDA. AGRAVO IMPROVIDO.
O envio de carta registrada com aviso de recebimento está expressamente enumerado entre os meios de comunicação de que dispõe o Tribunal de Contas da União para proceder às suas intimações.
O inciso II do art. 179 do Regimento Interno do TCU é claro ao exigir apenas a comprovação da entrega no endereço do destinatário, bastando o aviso de recebimento simples.’
23. No caso vertente, os ofícios de citação e audiência da Sra. Maria Eliete Coutinho Bispo (CPF: XXX.948.934-XX) se deram em endereço constante no sistema CPF da Secretaria da Receita Federal do Brasil (peça 57) . A entrega do ofício citatório nesse endereço ficou comprovada (AR’s de peças 65-66) .
24. Nos processos do TCU, a revelia não leva à presunção de que seriam verdadeiras todas as imputações levantadas contra os responsáveis, diferentemente do que ocorre no processo civil, em que a revelia do réu opera a presunção da verdade dos fatos narrados pelo autor. Dessa forma, a avaliação da responsabilidade do agente não pode prescindir da prova existente no processo ou para ele carreada. 
25. Ao não apresentar sua defesa, o responsável deixou de produzir prova da regular aplicação dos recursos sob sua responsabilidade, em afronta às normas que impõem aos gestores públicos a obrigação legal de, sempre que demandados pelos órgãos de controle, apresentar os documentos que demonstrem a correta utilização das verbas públicas, a exemplo do contido no art. 93 do Decreto-Lei 200/1967: ‘Quem quer que utilize dinheiros públicos terá de justificar seu bom e regular emprego na conformidade das leis, regulamentos e normas emanadas das autoridades administrativas competentes.’ 
26. Mesmo as alegações de defesa não sendo apresentadas, considerando o princípio da verdade real que rege esta Corte, procurou-se buscar, em manifestações dos responsáveis na fase interna desta Tomada de Contas Especial, se havia algum argumento que pudesse ser aproveitado a seu favor. 
27. Destaca-se nos presentes autos a irregularidade alusiva à contratação direta de artistas e bandas musicais, com base na hipótese de inexigibilidade prevista no art. 25, inciso III, da Lei 8.666/1993, sem a devida comprovação de contrato de representação exclusiva entre artistas e os empresários, pessoas físicas ou jurídicas, que intermediavam o negócio. Inexiste no feito, igualmente, a comprovação do recebimento dos cachês pelos artistas, não restando comprovado na execução financeira do Convênio o nexo de causalidade dos pagamentos efetuados à empresa Antonio André Sobrinho – ME (CNPJ 12.741.062/0001-33; relação de pagamentos efetuados: peça 15 e nota fiscal de peça 21) , que pode ensejar a irregularidade das contas e imputação de débito à responsável.
28. No entanto, a responsável não se manifestou na fase interna sobre a matéria impugnada, não havendo, assim, nenhum argumento que possa vir a ser analisado e posteriormente servir para afastar as irregularidades apontadas.
29. Vale ressaltar que a pretensão punitiva do TCU, conforme Acórdão 1441/2016-TCU-Plenário, que uniformizou a jurisprudência acerca dessa questão, subordina-se ao prazo geral de prescrição indicado no art. 205 do Código Civil, que é de 10 anos, contado da data de ocorrência da irregularidade sancionada, nos termos do art. 189 do Código Civil, sendo este prazo interrompido pelo ato que ordenar a citação, a audiência ou a oitiva do responsável. No caso em exame, não ocorreu a prescrição, uma vez que a liberação dos recursos ocorreu em 26/11/2010 (peça 18, p. 7) e o ato de ordenação da citação ocorreu em 5/7/2018 (peça 60) .
30. Em se tratando de processo em que a parte interessada não se manifestou acerca das irregularidades imputadas, não há elementos para que se possa efetivamente aferir e reconhecer a ocorrência de boa-fé na conduta dos responsáveis, podendo este Tribunal, desde logo, proferir o julgamento de mérito pela irregularidade das contas, conforme nos termos dos §§ 2º e 6º do art. 202 do Regimento Interno/TCU. (Acórdão 2064/2011-TCU-Primeira Câmara (relator: Min. Ubiratan Aguiar) , 6.182/2011 – TCU – 1ª Câmara (relator: Min. Subst. Weber de Oliveira) , 4.072/2010 – TCU – 1ª Câmara (Relator: Min. Valmir Campelo) , 1.189/2009 – TCU – 1ª Câmara (Relator: Min. Subst. Marcos Bemquerer) , 731/2008 – TCU – Plenário (Relator: Min. Aroldo Cedraz) .
31. Dessa forma, a Sra. Maria Eliete Coutinho Bispo (CPF XXX.948.934-XX) deve ser considerada revel, nos termos do art. 12, §3º, da Lei 8.443/1992, devendo suas contas serem julgadas irregulares, condenando-a ao débito apurado e aplicando-lhe a multa prevista no art. 57 da Lei 8.443/1992.”
5.	Diante do exposto, a Secex/TCE, em pareceres uniformes, apresenta ao Tribunal proposta de encaminhamento no sentido de (peças 67/69) : 
	5.1. considerar revel a Sra. Maria Eliete Coutinho Bispo para todos os efeitos, dando-se prosseguimento ao processo, com fulcro no art. 12, § 3º, da Lei 8.443/1992;
	5.2. julgar irregulares, nos termos dos arts. 1º, inciso I, 16, inciso III, alíneas b e c, § 2º, da Lei 8.443/1992 c/c os arts. 19 e 23, inciso III, da mesma Lei, as contas da Sra. Maria Eliete Coutinho Bispo, condenando-a ao pagamento da importância original de R$ 100.000,00 (cem mil reais) , atualizada monetariamente e acrescida dos juros de mora, calculada a partir da data de 26/11/2010 até a data da efetiva quitação do débito, fixando-lhe o prazo de quinze dias, para que comprove, perante o Tribunal, o recolhimento da referida quantia ao Tesouro Nacional, nos termos do art. 23, inciso III, alínea a, da citada lei;
	5.3. aplicar à Sra. Maria Eliete Coutinho Bispo as multas previstas nos arts. 57 e 58, inciso II, da Lei 8.443/1992;
	5.4. autorizar, desde logo, a cobrança judicial das dívidas, caso não atendida a notificação, na forma do disposto no art. 28, inciso II, da Lei 8.443/1992;
	5.5. autorizar também, se requerido, com fundamento no art. 28, inciso I, da Lei 8.443/1992 c/c o art. 217, §§ 1º e 2º do Regimento Interno/TCU, o parcelamento das dívidas em até 36 parcelas;
	5.6. enviar cópia do Acórdão a ser prolatado, bem como do Relatório e do Voto que o fundamentarem: 
	5.6.1. à Procuradoria da República no Estado do Rio Grande do Norte, nos termos do § 3º do art. 16 da Lei 8.443/1992 c/c o § 7º do art. 209 do RI/TCU, para adoção das medidas cabíveis;
	5.6.2. ao Ministério do Turismo e aos responsáveis, para ciência, informando que a presente deliberação, acompanhada do Relatório e do Voto que a fundamentam, está disponível para a consulta no endereço www.tcu.gov.br/acordaos, além de esclarecer que, caso requerido, o TCU poderá fornecer sem custos as correspondentes cópias, de forma impressa.
6.	Em sua manifestação regimental, o Ministério Público junto ao TCU, representado pelo Subprocurador-Geral Paulo Soares Bugarin, concorda com o encaminhamento da unidade técnica (peça 70) . 
	É o Relatório.

não há.

Subprocurador-Geral Paulo Soares Bugarin.

TOMADA DE CONTAS ESPECIAL. CONVÊNIO COM O MINISTÉRIO DO TURISMO PARA REALIZAÇÃO DE EVENTO DENOMINADO "O MELHOR SÃO JOÃO DO AGRESTE". IMPUGNAÇÃO TOTAL DAS DESPESAS DO AJUSTE PELO CONCEDENTE. INEXIGIBILIDADE INJUSTIFICADA NA CONTRATAÇÃO DE EMPRESA INTERMEDIADORA DAS BANDAS MUSICAIS/ARTISTAS. AUSÊNCIA DE ELEMENTOS SUFICIENTES PARA A FORMAÇÃO DO NEXO DE CAUSALIDADE ENTRE OS RECURSOS PÚBLICOS DO CONVÊNIO E AS DESPESAS INCORRIDAS. REVELIA. ÔNUS DO GESTOR DE COMPROVAR A CORRETA APLICAÇÃO DOS RECURSOS PÚBLICOS NO OBJETO DA AVENÇA. CONTAS IRREGULARES. DÉBITO. MULTA. 1. Na contratação direta, por inexigibilidade de licitação, de profissional do setor artístico por meio de empresário exclusivo, a apresentação de autorização/atesto/carta de exclusividade restrita aos dias e à localidade do evento não atende aos pressupostos do art. 25, inciso III, da Lei 8.666/1993. Para tanto, é necessária a apresentação do contrato de representação exclusiva do artista consagrado com o empresário contratado, registrado em cartório (Acórdão 1.435/2017 - Plenário). 2. Julgam-se irregulares as contas do responsável, condenando-o ao pagamento do débito apurado e aplicando-se-lhe a multa proporcional ao dano causado ao erário, em decorrência da não comprovação do correto emprego dos recursos públicos no objeto pactuado.

TOMADA DE CONTAS ESPECIAL (TCE)

Secretaria de Controle Externo de Tomada de Contas Especial - Secex/TCE.

Submeto à apreciação deste Colegiado Tomada de Contas Especial instaurada pelo Ministério do Turismo, tendo como responsável a Sra. Maria Eliete Coutinho Bispo, Prefeita do Município de Montanhas/RN, no período de 2009 a 2012, em decorrência da impugnação das despesas realizadas com os recursos oriundos do Convênio 737.897/2010 (peça 4) , que visava a incentivar o turismo mediante apoio à promoção do projeto intitulado de “O Melhor São João do Agreste”, no dia 23/6/2010.
2.	Para a implementação do projeto foi acordada a quantia de R$ 105.000,00, sendo R$ 100.000,00 de recursos federais e R$ 5.000,00 de contrapartida do convenente. 
3.	A Secex/TCE, após inteirar-se dos autos, encaminhou a citação da Sra. Maria Eliete Coutinho Bispo para que recolhesse o valor do débito apurado em R$ 100.000,00 e/ou oferecesse alegações de defesa sobre a não comprovação da boa e regular aplicação dos recursos federais repassados para a implementação do objeto pactuado no Convênio 737.897/2010, tendo em vista as seguintes condutas, como indicado no ofício citatório (peça 63) :
“a) não apresentar os contratos de exclusividade, registrados em cartório, entre a empresa Antonio André Sobrinho – ME (CNPJ 12.741.062/0001-33) e os artistas que se apresentaram no evento, uma vez que as cartas de exclusividade apresentadas contêm declarações de exclusividade de contratação das bandas apenas nas datas dos referidos shows, atuando a contratada, portanto, somente como intermediária, contrariando a Cláusula Terceira - Das Obrigações dos Participes, no item II, subitem ‘oo’ (peça 4, p. 7) , e a jurisprudência consolidada do TCU, desde a prolação do Acórdão 96/2008-TCU-Plenário;
b) não apresentar comprovação do recebimento dos cachês pelos artistas, consoante entendimento firmado no Acórdão 1435/2017-TCU-Plenário, destacado na presente instrução e previsto também na Cláusula Terceira - Das Obrigações dos Partícipes, no item II, subitem ‘pp’ (peça 4, p. 7) ;”
4.	Além disso, a unidade instrutiva realizou também a audiência da ex-Prefeita pela contratação irregular de intermediário entre o ente público e os artistas ou empresários exclusivos, no âmbito do processo de inexigibilidade de licitação 06/2010 (peça 19) , visto que os interpostos apresentaram meras cartas de exclusividade restritas à data e local do evento, e sem registro em cartório, as quais não se caracterizam como contratos de exclusividade válidos para fins de se utilizar da inexigibilidade de licitação.
5.	Promovidas a citação e audiência, conforme atestam os ofícios e avisos de recebimento das peças 61, 63 e 65/66, a Sra. Maria Eliete Coutinho Bispo não apresentou ao TCU alegações de defesa nem razões de justificativa sobre as falhas que lhe foram atribuídas. Portanto, dada a revelia da responsável, cabe dar prosseguimento ao processo, nos termos do art. 16, § 3º, da Lei 8.443/1992. 
6.	Nesse contexto, a Secex/TCE e o MP/TCU manifestaram-se pela irregularidade das contas da ex-gestora, com a imputação do débito indicado e a aplicação das multas previstas nos arts. 57 e 58, inciso II, da Lei 8.443/1992. 
7.	Como visto, segundo a unidade instrutiva, a falta de comprovação da boa e regular aplicação dos recursos públicos no objeto pactuado está relacionada com a não apresentação de contratos de exclusividade da empresa intermediadora Antonio André Sobrinho – ME e da falta de demonstração do recebimento dos cachês pelos artistas/bandas.
8.	Antes de examinar os fatos narrados nesta TCE, convém trazer à colação as orientações veiculadas no Acórdão 1435/2017-TCU-Plenário, proferido nos autos da Consulta formulada pelo Ministério do Turismo (TC Processo 022.552/2016-2, rel. Min. Vital do Rêgo) : 
“9.1. conhecer da consulta, por atender aos requisitos de admissibilidade;
9.2. responder ao consulente que:
9.2.1. a apresentação apenas de autorização/atesto/carta de exclusividade que confere exclusividade ao empresário do artista somente para o (s) dia (s) correspondente (s) à apresentação deste, sendo ainda restrita à localidade do evento, não atende aos pressupostos do art. 25, inciso III, da Lei 8.666/1993, representando impropriedade na execução do convênio;
9.2.2. do mesmo modo, contrariam o sobredito dispositivo legal as situações de contrato de exclusividade – entre o artista/banda e o empresário – apresentado sem registro em cartório, bem como de não apresentação, pelo convenente, do próprio contrato de exclusividade;
9.2.3. tais situações, no entanto, podem não ensejar, por si sós, o julgamento pela irregularidade das contas tampouco a condenação em débito do (s) responsável (is) , a partir das circunstâncias inerentes a cada caso concreto, uma vez que a existência de dano aos cofres públicos, a ser comprovada mediante instauração da devida tomada de contas especial, tende a se evidenciar em cada caso, entre outras questões, quando:
9.2.3.1. houver indícios de inexecução do evento objeto do convênio; ou
9.2.3.2. não for possível comprovar o nexo de causalidade, ou seja, que os pagamentos tenham sido recebidos pelo artista ou por seu representante devidamente habilitado, seja detentor de contrato de exclusividade, portador de instrumento de procuração ou carta de exclusividade, devidamente registrados em cartório.
9.3. enviar cópia deste acórdão, acompanhado do relatório e do voto que o fundamentam, ao Ministro do Turismo;
9.4. determinar o arquivamento do presente processo.”
9.	Portanto, tendo em vista as orientações do citado precedente, as circunstâncias afetas ao presente caso devem ser avaliadas, em especial quanto à formação do necessário liame causal entre os pagamentos das bandas/artistas e os recursos públicos da avença. 
10.	O Município de Montanhas/RN contratou, em 18/06/2010, com base no art. 25, inciso III, da Lei 8.666/1993, a entidade Antonio André Sobrinho – ME, com nome de fantasia de Éden Representações Artísticas, para prestar serviços especializados na realização do evento “Melhor São João do Agreste”, com a apresentação de bandas musicais, dentre elas, a “Tá na Cara”, “Edson e Balança Bebê”, “Forrozão Paixão Nordestina” e “Sirino e Sirano” (peça 20) .
11.	Conforme o documento da peça 22, o Sr. Antonio André Sobrinho, na condição de representante legal da empresa intermediadora das bandas musicais, assinou declaração de exclusividade, em que afirma que tal empresa é detentora da exclusividade dos shows para a realização do “São João 2010”, nos dias 10 a 23/06/2010, no Município de Montanhas/RN com as bandas especificadas, dentre as quais se destacam aquelas retromencionadas e cujas apresentações estavam previstas para o dia 23/06/2010. 
12.	Ocorre, porém, que o município convenente não fez juntar aos autos cópia do contrato de exclusividade entre a referida empresa intermediadora e as bandas musicais, de modo que se pudesse averiguar os termos dessa exclusividade propriamente ditos e os valores acordados para a apresentação das bandas no evento “O Melhor São João do Agreste”.
13.	Ressalte-se que as declarações de exclusividade juntadas às peças 22 e 23 não servem ao propósito de estabelecer o necessário nexo de causalidade entre os recursos públicos federais da avença e pagamento das bandas musicais. No documento da peça 22, p. 2, a assinatura da suposta representante legal da banda “Sirano e Sirino” está completamente ilegível. Todas essas declarações de exclusividade vieram desacompanhadas do instrumento legal de instituição dos representantes legais das bandas/artistas.
14.	Além disso, nada mais há no teor dessas declarações que possa auxiliar na identificação do ora reclamado vínculo causal entre os recursos públicos do Convênio 737.897/2010 e os pagamentos às bandas musicais.
15.	Ao compulsar os autos, verifica-se, ainda, inexistirem recibos de cachês supostamente pagos aos artistas ou quaisquer outros documentos complementares capazes de evidenciar que os pagamentos tenham sido recebidos pelas bandas/artistas ou por seus representantes devidamente habilitados, sejam eles detentores de contrato de exclusividade, portadores de instrumento de procuração ou carta de exclusividade, devidamente registrados em cartório. 
16.	Nesse sentido, destaco que na recente sessão de 19/02/2018, este Colegiado julgou irregulares as contas de responsável, imputando-lhe débito e multa proporcional ao dano causado ao erário, por conta da falta de recibos de cachês supostamente pagos aos artistas contratados para o evento, em situação que muito se assemelha ao presente caso. Eis o excerto do voto condutor do Acórdão 941/2019-TCU-Segunda Câmara (rel. Min. Aroldo Cedraz) :
“Aprecia-se nesta oportunidade Tomada de Contas Especial (TCE) instaurada pela Coordenação de Contabilidade do Ministério do Turismo (MTur) , em desfavor do Sr. (...) , por irregularidades na execução física e financeira do Convênio 600/2008, que tinha por objeto ‘apoiar a implementação do Projeto denominado ‘São João de Boqueirão-PB de 2008’ (Peça 2, p. 37-53) .
 (...) 
 8. Por fim, assegura [a unidade técnica] que o responsável não logrou êxito em comprovar plenamente a boa e regular aplicação dos recursos federais transferidos para execução do Convênio 600/2008, tendo sido constatadas as seguintes irregularidades: 
 (...) 
b) contratação da empresa Sheila Promoções e Eventos, por inexigibilidade de licitação, para fornecer os serviços referentes às atrações artísticas, fundamentada numa carta de exclusividade conferida pelos representantes dos artistas, especialmente para o dia e localidade do evento, em descumprimento ao Acórdão 96/2008-TCU-Plenário e ao art. 25, inciso III, da Lei 8.666/1993, e a não apresentação de recibos dos cachês supostamente pagos, impedindo afirmar que o montante pago à referida empresa corresponde à soma dos valores que foram efetivamente pagos aos artistas que se apresentaram no evento, em descumprimento ao art. 63 da Lei 4.320/1964, ao art. 93, do Decreto Lei 200/1967, e ao inciso II do § 2º do art. 50 da Portaria Interministerial 127/2008, evidenciadas na Nota Técnica de Reanálise Financeira 573/2013, de 11/10/2013 (Peça 3, p. 38-41) . 
9. Manifesto-me de acordo com a proposta da unidade técnica, acolhida pelo Ministério Público especializado, cujos fundamentos incorporo às minhas razões de decidir.
 (...) 
14. Quanto à impugnação das despesas referente a esse item, cabe esclarecer [que o] Acórdão 1435/2017-TCU-Plenário firmou entendimento de que tal situação, por si só, pode não ensejar a condenação em débito do responsável. Devem ser avaliadas as circunstâncias inerentes a cada caso concreto. 
15. No presente caso, não foi possível comprovar o nexo de causalidade em relação às despesas realizadas com as atrações artísticas, pois não foram apresentados recibos dos cachês supostamente pagos, impedindo afirmar que o montante pago à referida empresa corresponde à soma dos valores que foram efetivamente pagos aos artistas que se apresentaram no evento.
16. Concordo com a sugestão do Ministério Público de Contas de que o termo inicial do débito seja retificado para 12/8/2008, que corresponde à data do crédito dos recursos na conta bancária específica, nos termos do artigo 9º, inciso I, da IN/TCU 71/2012 (ver documento à Peça 2, p 75) . 
17. Assim, inexistentes nos autos elementos hábeis a comprovar a boa e regular aplicação dos recursos repassados pelo Ministério do Turismo, não há outro encaminhamento a ser dado ao presente processo que não o julgamento pela irregularidade das contas do Sr. (...) , e condená-lo ao pagamento do débito apurado, devidamente atualizado a partir da data da efetiva disponibilização dos recursos.
18. Considero, ainda, apropriado aplicar ao responsável multa, conforme previsão dos arts. 19, caput, in fine, e 57 da Lei 8.443/1992, cujo valor, em face do montante atualizado do débito, fixo em R$ 17.000,00 (dezessete mil reais) ” Grifei.
17.	Assim, considerando que constitui ônus daquele que recebe verba pública comprovar a boa e regular aplicação dos recursos federais que lhe foi confiado, por força das disposições dos arts. 70, parágrafo único, da Constituição Federal, 93 do Decreto-lei 200/1967 e 66 do Decreto 93.872/1986, e tendo em vista a escassez de documentos hábeis a comprovar o necessário nexo causal dos recursos públicos da avença e os pagamentos às bandas musicais/artistas, acolho integralmente a proposta da unidade técnica e Ministério Público junto ao TCU no sentido de julgar irregulares as contas da responsável, atribuindo-lhe o débito apurado e aplicando-lhe a multa prevista no art. 57 da Lei 8.443/1992. 
18.	Sobre a contratação direta da entidade Antonio André Sobrinho – ME (nome de fantasia Éden Representações Artísticas) , com base no art. 25, inciso III, da Lei 8.666/1993, a responsável também optou por não atender à audiência que lhe fora encaminhada, como anotado alhures, deixando de apresentar suas razões de justificativa. 
19.	Em sede da Consulta acima referenciada, o Tribunal já se posicionou sobre essa matéria. Eis o enunciado retirado da ferramenta de pesquisa do TCU denominado Jurisprudência Selecionada (Acórdão 1435/2017-TCU-Plenário, rel. Min. Vital do Rêgo) : 
“Na contratação direta, por inexigibilidade de licitação, de profissional do setor artístico por meio de empresário exclusivo, a apresentação de autorização/atesto/carta de exclusividade restrita aos dias e à localidade do evento não atende aos pressupostos do art. 25, inciso III, da Lei 8.666/1993. Para tanto, é necessária a apresentação do contrato de representação exclusiva do artista consagrado com o empresário contratado, registrado em cartório.”
20.	 Assim, dada a irregularidade na referida contratação, cabe, na linha dos pareceres emitidos nos autos, aplicar à ex-gestora a multa prevista no art. 58, inciso II, da Lei 8.443/1992. 
	Diante do exposto, manifesto-me por que seja adotada a deliberação que ora submeto a este Colegiado.
	T.C.U., Sala das Sessões, em 12 de março de 2019.   
MARCOS BEMQUERER COSTA
Relator